【裁判字號】    97,訴,1581
【裁判日期】    990120
【裁判案由】    給付管理費
【裁判全文】
臺灣臺中地方法院民事判決              97年度訴字第1581號
原      告  誠泰商業大樓管理委員會
法定代理人  誠泰地產管理有限公司
上  一  人
法定代理人  丁○○
訴訟代理人  辛○○
            戊○○
被      告  己○○
            庚○○
            丙○
            乙○○
            甲○○
共      同
訴訟代理人  陳聰能律師
上列當事人間給付管理費事件，本院於民國98年12月28日言詞辯
論終結，判決如下：
    主    文
被告己○○應給付原告新臺幣壹佰肆拾肆萬仟零柒拾捌元，及
自民國九十七年七月八日起至清償日止，按週年利率百分之十計
算之利息。
被告庚○○應給付原告新臺幣陸萬肆仟陸佰玖拾捌元，及自民國
九十七年七月八日起至清償日止，按週年利率百分之十計算之利
息。
被告丙○應給付原告新臺幣貳萬柒仟伍佰捌拾捌元，及自民國九
十七年七月八日起至清償日止，按週年利率百分之十計算之利息。
被告乙○○應給付原告新臺幣壹萬柒仟貳佰貳拾陸元，及自民國
九十七年七月八日起至清償日止，按週年利率百分之十計算之利
息。
被告甲○○應給付原告新臺幣壹拾玖萬捌仟壹佰拾貳元，及自
民國九十七年七月八日起至清償日止，按週年利率百分之十計算
之利息。
訴訟費用由被告己○○負擔百分之八十二、被告庚○○負擔百分
之四，被告丙○負擔百分之二，被告乙○○負擔百分之一，被告
甲○○負擔百分之十一。
本判決第一項於原告以新臺幣肆拾捌萬貳仟元為被告己○○供擔
保後，得假執行。但被告己○○如以新臺幣壹佰肆拾肆萬仟零
柒拾捌元為原告預供擔保，得免為假執行。
本判決第二至五項得假執行；但被告庚○○以新臺幣陸萬肆仟陸
佰玖拾捌元，被告丙○以新臺幣貳萬柒仟伍佰捌拾捌元，被告乙○○以新臺幣壹萬柒仟貳佰貳拾陸元，被告甲○○以新臺幣壹拾
玖萬捌仟壹佰拾貳元，分別為原告預供擔保，得免為假執行。
    事實及理由
甲、程序方面：
    本件原告起訴原聲明求為判決遲延利息之給付起算日為民國
    （下同）96年11月1日，嗣於訴狀送達被告後，原告於97年7
    月31日具狀就遲延利息請求部分，更正其起算日自起訴狀繕
    本送達翌日（按即97年7月8日）起算，核為減縮其應受判決
    事項之聲明，與民事訴訟法第255條第1項第3款之規定並無
    不符，自為法之所許，合先敘明。
乙、實體方面：
一、原告起訴主張略以：
（一）誠泰商業大樓（下稱誠泰大樓）於96年7月22日及同年9月
      28日，經區分所有權人會議決議成立管理委員會、通過住
      戶規約及管理費收費起始日期，並於同年10月31日經主管
      機關臺中市西區區公所審核報備完成。被告己○○、庚○○、丙○、乙○○、甲○○等5人（下以被告己○○等5人
      稱之）均為誠泰大樓之區分所有權人，依誠泰大樓住戶規
      約第10條第3項之規定，被告己○○等5人應負繳納管理費
      之義務，而依被告己○○等5人之區分所有權面積，併依
      96 年9月28日區分所有權人會議第四案決議、同年11月21
      日第二次會議決議及誠泰大樓住戶規約第21條之規定，被
      告己○○等5人分別應給付如訴之聲明所載之欠繳管理費
      總額。惟其等欠繳管理費迄今已逾2期，經多次通知繳費
      及定相當時間催繳仍未繳清，其中有數次拒收或因避不出
      面而有通知不到之情形，原告自得依公寓大廈管理條例第
      21 條及誠泰大樓住戶規約第10條第6項之規定，請求被告
      給付管理費及未繳金額年息10%之利息。綜上所述，爰依
      法提起本件訴訟；並聲明，求為判決：(一)被告己○○應給
      付管理費用新臺幣（下同）1,443,078元，暨自起訴狀繕
      本送達翌日起至清償日止，按週年利率10%計算之利息。
      (二)被告庚○○應給付管理費用64,698元，暨自起訴狀繕本
      送達翌日起至清償日止，按週年利率10%計算之利息。(三)
      被告丙○應給付管理費用27,588元，暨自起訴狀繕本送達
      翌日起至清償日止，按週年利率10% 計算之利息。(四)被告
      乙○○應給付管理費用17,226元，暨自起訴狀繕本送達翌
      日起至清償日止，按週年利率10%計算之利息。(五)被告甲○○應給付管理費用198,132元，暨自起訴狀繕本送達翌
      日起至清償日止，按週年利率10%計算之利息。並陳明，
      願供擔保，請准宣告假執行。
（二）對被告答辯之補充陳述：
    1.誠泰大樓會議召集人係經合法推選，區分所有權人會議係
      經合法通知開議及通過決議，加以被告日前繳費情形，可
      知被告顯係承認及受有通知，則會議決議既經多數同意成
      立，自為有效。
    (1)誠泰大樓會議召集人即誠泰地產管理有限公司（即誠泰資
      產管理有限公司更名），係於96年6月15日依公寓大廈管
      理條例第55條、施行細則第7條之規定受區分所有權人書
      面推舉、公告，合法取得召集人地位。而誠泰大樓分別於
      96年7月22日、同年9月28日召開區分所有權人會議，其會
      議開會通知、會議記錄均經郵務掛號函件寄出，並於系爭
      大樓明顯處多處公告，並將開會事宜口頭請託被告己○○
      之特別助理梁文信轉告，被告己○○等5人亦均受通知，
      故該區分所有權人會議開會之意思通知已置於被告己○○
      等5人可能支配之範圍，及可輕易了解其內容之地位，原
      告竭盡所能告知，已盡通知義務，若被告等人刻意迴避文
      書之收受，則非原告所能掌握。而持有相對多數產權之被
      告己○○於有此類重大活動時，竟違反常理忽視其權益而
      辯稱未受通知、不知情等語，不僅難以令人苟同，且其動
      機可議。另民法對於總會之召集通知，於立法例上採發信
      主義，公司法規定股東常會之召集通知亦採相同之解釋，
      故於本件區分所有權人會議之通知亦應採相同解釋，否則
      類似於公司股東會、總會之公眾事務，將無召開、推行之
      可能。
    (2)公寓大廈管理條例並未明文開會通知須向區分所有權人之
      戶籍地址通知，且戶籍地址若非有本人授權或以法院文書
      為據，一般人無法任意查察，若被告戶籍地址任意遷徙，
      原告即無查明之可能。故原告於確認被告均未居住於系爭
      大樓後，以地政單位之土地、建物謄本所登記之地址為寄
      送開會通知之依據。況被告己○○、庚○○、丙○所有之
      產權多為荒廢空屋，原告於本件訴訟繫屬後依法查調被告
      戶籍謄本時，始知悉被告己○○、庚○○、丙○之戶籍地
      址經數次遷徙後，又設於大樓內之空屋，實有違常理。
    (3)誠泰大樓各期管理費之繳費通知均以掛號郵寄、公告，並
      同時透過被告己○○之駐場特助梁文信（下以姓名稱之）
      轉達通知，再以存證信函通知催繳。而被告乙○○、甲○○雖已匯入97年7月之管理費但尚未全額繳清。
    2.誠泰大樓雖有200多戶，但產權是集中在幾個人身上，有
      些人有數十戶，所以這些人到場，產權就會過半，有一些
      是市場的攤位，雖然人數很多，但是僅共有一個產權，所
      以開會的人數雖然很少但產權都是集中的。且大部分的住
      戶都有收到開會通知，或看到公告。而梁文信平時就在系
      爭大樓上班管理被告己○○套房的出租事宜。據原告所知
      ，被告庚○○與丙○的產權沒有出租，其餘被告的部份都
      有出租，因被告都沒有住在誠泰大樓裡，所以沒有辦法將
      通知寄到大樓的套房裡。
二、被告均答辯略以：
（一）誠泰大樓於96年7月22日及同年9月28日召開區分所有權人
      會議時，原告並未依公寓大廈管理條例第30條之規定，於
      開會前10日將載明開會內容及管理委員之選任事項之開會
      通知單依被告己○○、庚○○、丙○、甲○○之戶籍地址
      通知其4人，而係誤將該兩次開會通知單寄送他址。且被
      告己○○、庚○○、丙○、甲○○、乙○○均未於該兩次
      區分所有權人會議開會前10日收到任何之書面開會通知，
      以致被告己○○所有之專有部分之個數雖已達160戶，而
      已超過全部專有部分個數總和5分之1以上，其區分所有權
      更占全部區分所有權5分之1以上，然仍未能依法出席該兩
      次區分所有權人會議並行使表決權及選任管理委員，則該
      兩次區分所有權人會議之召開程序顯不合法，且於96年9
      月28日所召開之第一屆第二次區分所有權人會議中所決議
      通過包含大樓命名、住戶規約、管理委員選舉、管理費收
      費標準等討論事項，自均為無效，而無任何拘束力可言。
      從而，原告既係依該96年9月28日之非合法召開之區分所
      有權人會議所選任之管理委員而成立之管理委員會，及依
      該次區分所有權人會議所決議通過之住戶規約、管理費收
      費標準而訴請被告給付管理費，自無理由。
（二）原告提出之開會通知單、簽到簿、委託書等影本雖與原本
      相符，但是否為各該簽章人士所簽名，被告爭執之。又誠
      泰大樓住戶規約第10條第6款之規定所稱之「若在現定之
      日期前未繳納應繳金額時」，究係指何一現定之日期，而
      有繳納管理費或收取遲延利息之問題仍有未明外，該條款
      所訂之遲延利息以未繳金額之年息10%計算，並已超過民
      法第203條所規定之週年利率5%，且被告己○○並未收到
      原告任何管理費之繳納通知或催繳通知等語。
（三）被告己○○於97年間曾就誠泰大樓之共用部分代墊管理、
      維護費用共208,611元，此為原告所不爭執，並應由原告
      負擔，若鈞院認被告己○○應給付管理費與原告，則被告
      己○○爰以民事答辯(三)狀繕本之送達向原告表示以其債務
      與原告之上開債務互為抵銷等語。並聲明：求為判決，駁
      回原告之訴。並陳明願供擔保，請准宣告免假執行。
三、法院之判斷：
（一）原告主張之誠泰大樓於96年7月22日及同年9月28日，經區
      分所有權人會議決議成立管理委員會、通過住戶規約及管
      理費收費起始日期，被告己○○等5人均為誠泰大樓之區
      分所有權人，依誠泰大樓住戶規約第10條第3項之規定，
      被告己○○等5人應負繳納管理費之義務，惟其等欠繳管
      理費迄今，經多次通知繳費及定相當時間催繳仍未繳清，
      被告己○○等5人分別應給付如其聲明所示之欠繳管理費
      總額等事實，業據提出與所述情節相符之96年7月22日及
      同年9月28日所有權人會議紀錄、管理委員會報備證明、
      誠泰大樓住戶規約，96年11月21日管理委員會第2次會議
      紀錄、管理費未繳統計表、繳費通知、存證信函、召集人
      推選資料、第一、二次區分所有權人會議開會通知、郵寄
      清單、簽到簿、委託書等為證，核屬相符；被告己○○等
      5 人雖以前詞抗辯，惟查：
    1.按公寓大廈管理條例施行前已取得建造執照之公寓大廈，
      其區分所有權人應依第25條第4項規定，互推一人為召集
      人，並召開第一次區分所有權人會議，成立管理委員會或
      推選管理負責人，並向直轄市、縣(市)主管機關報備。查
      本件誠泰大樓係84年6月28日公寓大廈管理條例公布施行
      前即已取得建造執照之大樓，此有原告提出臺中市政府工
      務局中工建使字第1089號使用執照在卷可憑（參本院卷
      第123、124頁），又原告係依上揭公寓大廈管理條例規定
      由區分所有權人推選誠泰資產管理有限公司為區分所有權
      人會議召集人之事實，亦有原告提出之召集人推選書、刊
      登報紙剪報影本、召集人推選公告照片等在卷可憑（參本
      院卷第137-139、141、142頁）。是誠泰資產管理有限公
      司公司依據首開公寓大廈管理條例規定，以召集人身分召
      開誠泰大樓之區分所有權人會議，即非無據。
    2.按區分所有權人會議，應由召集人於開會前10日以書面載
      明開會內容，通知各區分所有權人。公寓大廈管理條例第
      30條第1項前段定有明文。而查，關於該通知，究應採發
      信主義或到達主義，公寓大廈管理條例並未明文規定，惟
      參諸國內一般公寓大廈之區分所有權人即住戶，少則數十
      戶、多至數百戶，人數眾多，且各區分所有權人亦不一定
      居住於該公寓大廈之內，又或雖同住一社區大樓，然亦非
      全部相識，又有召集權人亦不一定知悉各區分所有權人之
      實際住居所；且依戶籍法等相關法規，除當事人及利害關
      係人外，一般人並不能任意查知他人之戶籍資料（戶籍法
      第65條、內政部95年12月6日發布申請戶籍謄本及閱覽戶
      籍登記資料處理原則參照），是第一次區分所有權人會議
      之召集權人，除依土地及建物謄本上記載之區分所有權人
      地址寄送開會通知外，實無法依民法有關意思表示規定之
      以意思到達相對人並了解之方式為上開公寓大廈管理條例
      要求之開會通知（即到達主義）；另參考相類似之法規即
      公司法有關股份有限公司股東常會召集之通知，因其股東
      人數眾多、通知困難等諸多因素，國內實務及公司法學者
      通說均採發信主義（最高法院84年度第1次民事庭會議決
      議、王文宇著公司法論第301頁、梁宇賢著公司法論第379
      頁參照）。是本院認有關公寓大廈管理條例之區分所有權
      人會議召集通知，應採發信主義，即僅須於上述期間內寄
      發通知書即可。經查，
      本件誠泰大樓第一次區分所有權人會議係於96年7月22日
      召集，召集權人係於96年7月9日寄發開會通知（參本院卷
      第143-149頁），其第二次區分所有權人會議係於96年9月
      28 日召集，召集權人係於96年9月13日寄發開會通知（參
      本院卷第186-192頁），揆諸上開說明，本件誠泰大樓之
      區分所有權人會議之召集程序，即屬合法。被告抗辯稱，
      其等未受合法送達而不知開會日期，該二次會議結論等依
      法無效等，於法尚屬無據。
    3.按區分所有權人會議之決議，除規約另有規定外，應有區
      分所有權人三分之二以上及其區分所有權比例合計三分之
      二以上出席，以出席人數四分之三以上及其區分所有權比
      例占出席人數區分所有權四分之三以上之同意行之。區分
      所有權人會議依前條規定未獲致決議、出席區分所有權人
      之人數或其區分所有權比例合計未達前條定額者，召集人
      得就同一議案重新召集會議；其開議除規約另有規定出席
      人數外，應有區分所有權人三人並五分之一以上及其區分
      所有權比例合計五分之一以上出席，以出席人數過半數及
      其區分所有權比例占出席人數區分所有權合計過半數之同
      意作成決議。公寓大廈管理條例第31條、第32條第1項分
      別定有明文。查原告主張本件誠泰大樓第一次區分所有權
      人會議其出席之區分所有權人人數為38人，區分所有權比
      例為21.2 5%，顯與前揭公寓大廈管理條例第31條規定之
      開會程序不合，以致流會；嗣於同年9月28日召集第二次
      區分所有權人會議，其出席之區分所有權人人數為51戶，
      區分所有權比例為28.05%，因其中區分所有權人己○○、
      慈濟基金會所有權數超過公寓大廈管理條例第27條第2項
      規定之五分之一，經依法扣除其等超過五分之一之區分所
      有權比例總數後，已達法定開會標準，而依法為開議及議
      決等事實，業據原告提出該二次會議紀錄、簽到簿、會議
      出席委託書等為憑（參本院本卷第150-179頁、第198-232
      頁），被告對原告提出之上開證明文件雖否認其真正，但
      查該等文件簽署文字等並無明顯偽、變造之情事，被告亦
      未提出有任何他人主張遭偽簽姓名之證據以供本院審認，
      其空言否認，自不足採。從而，本院認原告上開有關本件
      誠泰大樓之二次區分所有權人會議乃合法召開之主張，亦
      堪採信。
    4.按區分所有權人或住戶積欠應繳納之公共基金或應分擔或
      其他應負擔之費用已逾2期或達相當金額，經定相當期間
      催告仍不給付者，管理負責人或管理委員會得訴請法院命
      其給付應繳之金額及遲延利息。公寓大廈管理條例第21條
      定有明文。又區分所有權若在現定（按應係限定之誤載）
      之日期前未繳納金額時，管理委員會得訴請法院命其給付
      應繳之金額及另外收取遲延利息，以未繳金額之年息10%
      計算，誠泰大樓住戶規約第10條第6項亦有明文。查原告
      主張誠泰大樓依法召開第二次區分所有權人會議後，經區
      分所有權人會議決議成立管理委員會、通過住戶規約及管
      理費收費起始日期，並於同年10月31日經主管機關臺中市
      西區區公所審核報備完成被告等應依規約約定繳納管理費
      ，惟其等欠繳管理費迄今，經多次通知繳費及定相當時間
      催繳仍未繳清，被告己○○等5人分別應給付如訴之聲明
      所示之欠繳管理費總額等事實，已提出如上開區分所有權
      人會議紀錄、管理委員會報備證明、誠泰大樓住戶規約、
      管理費未繳統計表、繳費通知、存證信函、郵寄清單等為
      證（參本院卷第5-65頁）；揆諸首揭規定，原告訴請被告
      分別給付如其聲明所示之管理費（即被告己○○部分
      1,443,078元、庚○○部分64,698元、丙○部分27,588元
      、乙○○部分17,226元、甲○○部分198,132元），及均
      自起訴狀繕本送達翌日（即97年7月8日）起至清償日止，
      按規約約定之週年利率10%計算之利息，為有理由，應予
      准許。
（二）按二人互負債務，而其給付種類相同，並均屆清償期者，
      各得以其債務，與他方之債務，互為抵銷，民法第334條
      第1項固定有明文。惟按當事人主張有利於己之事實者，
      就其事實有舉證之責任。民事訴訟法第277條前段亦定有
      明文。本件被告己○○雖主張其於97年間曾就誠泰大樓之
      共用部分代墊管理、維護費用共208,611元等語，惟迄未
      提出任何證據以供本院審酌，就此原告則稱有否此項費用
      單據，另具狀陳報（參本院98年2月9日言詞辯論，被告稱
      原告不爭執，容有誤會），惟迄未陳報。然被告既未先提
      出有利於己之事證，則依前揭民事訴訟法規定，即難為有
      利於其之認定。本件被告己○○既無法證明其曾支出上述
      費用，其主張抵銷原告之管理費債權，即屬無據。
（三）綜上，原告本諸公寓大廈管理條例第21條規定及誠泰大樓
      住戶規約第10條第6項之約定，訴請被告分別給付如主文
      第1至5項所示之管理費及約定遲延利息，為有理由，應予
      准許。
四、本件判決之基礎已臻明確，兩造其餘之攻擊防禦方法及舉證
    ，核與判決無影響，毋庸一一論列，併此敘明。
五、兩造均陳明願供擔保，分別聲請宣告假執行及免為假執行。
    經查，本件原告請求被告己○○給付部分，本院經審酌尚無
    不合，爰分別定相當擔保金額准許之。又按所命給付未逾新
    臺幣50萬元，法院應依職權宣告假執行，民事訴訟法第389
    條第1項第5款定有明文；本件命被告庚○○、丙○、乙○○
    、甲○○給付部分未逾50萬元，爰依上開規定，依職權宣告
    假執行。被告庚○○、丙○、乙○○、甲○○均陳明願供擔
    保，免為假執行，經核尚無不合，爰酌定相當之擔保金額宣
    告之。
據上論結，本件原告之訴為有理由，依民事訴訟法第78條、第85
條第2項、第389條第1項第5款、第390條第2項、第392條，判決
如主文。
中    華    民    國    99    年    1     月    20   日
                 民事第四庭      法  官  王鏗普
以上正本係照原本作成。
如對本判決上訴，須於判決送達後20日內向本院提出上訴狀
中    華    民    國    99    年    1     月    20   日
                                 書記官

司法院資訊處製作；財團法人民間司法改革基金會備份。
